【裁判字號】    88,訴,69
【裁判日期】    890607
【裁判案由】    傷害致死
【裁判全文】
臺灣新竹地方法院刑事判決                        八十八年度訴字第六九號
    公  訴  人  臺灣新竹地方法院檢察署檢察官
    被      告  乙○○
    選任辯護人  魏早炳
                李克欣
                魏翠亭律師
右列被告因傷害致死案件，經檢察官提起公訴（八十七年度偵字第五七二八號），本
院判決如左：
    主  文
乙○○傷害人之身體，處拘役伍拾日，如易科罰金，以佰元折算壹日。
    理  由
乙○○與葉斯息係朋友關係，緣於民國八十六、八十七年間，其曾先後多次借款予葉
斯息應急，迄至八十七年八月十日晚上，其乃前往新竹縣新豐鄉○○路○段四九二巷
一五號葉斯息住處，欲向葉斯息索還款項。然因葉斯息猶在外與庚○○等人喝酒，其
乃在葉斯息住處外等候。嗣於同日晚上十一時許（起訴書誤載為翌日凌晨零時三十分
許），其見葉斯息酒後自新竹縣新豐鄉○○路○段四九二巷巷口下車走回住處，即在
新竹縣新豐鄉○○路○段四九二巷一五號葉斯息住處前，欲向葉斯息索還前開借款，
然因雙方就借款之確實金額各執一詞，乃發生口角爭執。詎其因認葉斯息帶有酒意，
而硬就借款之金額加以爭執，乃憤而基於傷害之犯意，徒手將葉斯息推倒在地，致葉
斯息因之受有額頭正中央擦傷三．二×二．三公分、左額頭擦傷五×０．四公分、左
臉頰之左眼眼眶下部表淺擦傷二×一．四公分（驗斷書載為二×一．五公分，惟剖解
複驗更正為二×一．四公分）、左臉頰之上唇近鼻處表淺擦傷一×一．四公分（驗斷
書載為二×一．五公分，驗斷書人體正面圖則載為一．九×一．一公分，惟剖解複驗
更正為一．九×一．四公分）之傷害。旋葉斯息不甘乙○○要求償還之借款金額為新
臺幣（下同）二千元，即將二千元丟在地上，斯時恰遇甲○○返回（甲○○原居住新
竹縣新豐鄉○○路○段四九二巷一二弄二號），甲○○乃以夜深勿大聲吵鬧，以免妨
害鄰居安寧規勸二人，其與葉斯息即不再爭執，葉斯息亦返回住處。嗣於翌日（即八
十七年八月十一日）上午，葉斯息乃打電話要求庚○○搭載至新竹縣新豐鄉某不詳診
所擦藥（葉斯息無交通工具）。然事隔一日（即八十七年八月十二日），葉斯息又於
當日下午打電話給庚○○，並向庚○○表示上午曾至新竹縣祐生醫院（惟未說明何因
及如何前往），祐生醫院要求其住院，而請求庚○○於當日晚上搭載其至祐生醫院住
院，旋庚○○即於當日晚上六時五十五分許搭載葉斯息至祐生醫院辦理急診住院。詎
葉斯息住院至八十七年八月十四日上午六時許，突發生與乙○○前開傷害行為無關之
腦血管出血，而開始呼吸不順，進而持續惡化呼吸困難，終至血壓、心跳停止，雖經
緊急急救，仍於當日上午九時許不治死亡。案經葉斯息之配偶戊○○告訴及新竹縣警
察局竹北分局報告臺灣新竹地方法院檢察署檢察官偵查起訴。
    理    由
一、訊據被告乙○○固坦承有於八十七年八月十日晚上十時許，新竹縣新豐鄉○○路
    ○段四九二巷一五號被害人葉斯息住處附近，因欲向被害人葉斯息索還借款，然
    因雙方就借款之確實金額各執一詞，乃發生口角爭執等情，惟矢口否認有傷害犯
    行，辯稱：伊與被害人葉斯息口角爭執之地點係在新竹縣新豐鄉○○路○段四九
    二巷七號對面之電線杆附近，而非在被害人葉斯息住處（即新竹縣新豐鄉○○路
    ○段四九二巷一五號）前，且伊亦無出手將被害人葉斯息推倒在地，而係被害人
    葉斯息將二千元丟在地上，伊欲彎身下去撿時，被害人葉斯息猶拉住伊之衣角不
    讓伊撿拾，伊乃順手將被害人葉斯息之手撥開，致被害人葉斯息一時不穩趴在地
    上，然頭部亦未著地云云。然查：
（一）右揭事實業據被告迭於警訊及偵查中供稱：「我於８７年８月１０日２３時許
      在新竹縣新豐鄉○○路○段四九二巷一五號前與葉斯息發生口角爭執，不慎將
      葉斯息推倒致其頭部撞及地面，當時葉斯息立即從地上起身說沒事．．．直至
      ８７年８月１０日晚上．．．約當日２３時許我到他家（新竹縣新豐鄉○○路
      ○段四九二巷一五號）找他，在他家門口遇到葉斯息，因為當時葉斯息略有酒
      意，並硬辯．．．就發生爭執，後來才會出手推擠葉斯息，結果葉斯息不慎倒
      地頭摔到地面，前額有出血，但他起身說沒事．．．因為葉斯息說沒關係，我
      見他起身入屋後我才沒有送醫」（見八十七年八月十四日警訊筆錄）、「８７
      ．８．１０下午我打電話給他說九點多要過去，我過去，他不在家．．．至十
      一點多他回家，我向他要二千元，他說只欠我一千五百元．．．他將錢丟在地
      上，我去撿時，他又來推我，我們在拉扯時，他跌倒、流血，我問他要我扶否
      ，他說不必，他先回去擦傷，後又出來，我與甲○○講話，他又回去後又出來
      ．．．」（見八十七年度相字第五一二號相驗卷八十七年八月十四日檢察官偵
      訊筆錄）等情明確，核與證人丁○○證稱：「因為我目擊到葉斯息遭毆打．．
      ．於８７年８月１１日凌晨零時三十分（按此時間略有出入）在我家前面遭乙
      名男子毆打，在新竹縣新豐鄉○○路○段四九二巷一五號前（按證人丁○○住
      新竹縣新豐鄉○○路○段四九二巷一二弄四號，前述地點謂：在我家前．．．
      又謂在新竹縣新豐鄉○○路○段四九二巷一五號前，顯應係指在伊住處前方之
      被害人葉斯息住處前，蓋被害人葉斯息之住處乃在證人丁○○之住處斜對向）
      ．．．我看到林班長（按即被告）抓著葉斯息的衣服，把葉斯息推倒在地上，
      葉斯息的頭部撞到地上流血．．．後來因為有人被吵醒出來查看」（見八十七
      年八月十四日警訊筆錄）、「，林班長說葉斯息欠他二千元，葉斯息說欠他一
      千五百元，而爭吵，林班長動手打葉斯息，葉斯息沒還手．．．後隔壁一年輕
      人說拜託夜深了，講話不要大大聲，他們才各自散去，葉斯息自己站起來回去
      」（八十七年度相字第五一二號相驗卷八十七年八月十四日檢察官偵訊筆錄）
      、「．．．我從門縫口看見，距離只有幾公尺．．．（是否聽到一年青人說夜
      深了，不要吵到鄰居？）有聽到，講話之人我不清楚是誰」（見八十七年度偵
      字第五七二八號偵查卷八十七年十二月十八日檢察官偵訊筆錄）等情大致相符
      ，並經證人甲○○證稱：「我剛回去，未見葉斯息與乙○○打架，我先看見葉
      斯息二千元調在地上，乙○○想要撿，但葉斯息不讓他撿，二人就在我家門前
      （證人甲○○原住新竹縣新豐鄉○○路○段四九二巷一二弄二號，即住在證人
      丁○○隔壁）拉扯，葉斯息把乙○○推開，我看見他們時，葉斯息頭上已有擦
      傷，後我叫他們不要吵到鄰居，催他們二人回家．．．（你回來時是否見葉斯
      息跌倒？）有，葉斯息從他家中走出卻誤踩溝．．．乙○○則站在我家門口，
      他是先將二千元丟在地上，再進入屋內，再走出來時跌倒．．．我住址是建興
      路二段四九二巷一二弄二號，但平日不住該址，因為房子要賣我哥哥，所以那
      天我回去看房子．．．（為何當天有人見乙○○將葉斯息摔倒在地？）之前部
      分我未看見．．．（是否要求他們二人說夜深了，說話不要太大聲？）是，說
      完後他們就回去了．．．」（見八十七年度偵字第五七二八號偵查卷八十七年
      十二月十一日檢察官偵訊筆錄）等情屬實。足見被告確係於八十七年八月十日
      晚上十一時許許），在被害人人葉斯息住處即「新竹縣新豐鄉○○路○段四九
      二巷一五號前」，向被害人葉斯息索還借款時，因與被害人葉斯息就借款之確
      實金額各執一詞，雙方即發生口角爭執，嗣因被害人葉斯息硬辯解借款之金額
      為一千五百元，其乃憤而基於傷害之犯意，徒手將被害人葉斯息推倒在地，致
      被害人葉斯息倒地，而頭部正面擦撞地面，因之受有額頭正中央擦傷三．二×
      二．三公分、左額頭擦傷五×０．四公分、左臉頰之左眼眼眶下部表淺擦傷二
      ×一．四公分（驗斷書載為二×一．五公分，惟剖解複驗更正為二×一．四公
      分）、左臉頰之上唇近鼻處表淺擦傷一×一．四公分（驗斷書載為二×一．五
      公分，驗斷書人體正面圖則載為一．九×一．一公分，惟剖解複驗更正為一．
      九×一．四公分）之傷害；旋被告將被害人葉斯息推倒受傷後，被害人葉斯息
      始心有未甘，乃將二千元丟在地上，而被告欲撿拾時，被害人葉斯息又欲加以
      阻撓，雙方乃又發生拉扯，就在此時，適證人甲○○回來，即勸請雙方不要再
      爭吵，以免侵擾鄰居等情無訛，復有臺灣新竹地方法院檢察署驗斷書暨人體正
      面圖、法務部法醫研究所（８７）法醫所醫鑑字第０八三三號鑑定書等附卷足
      稽。又被被告將被害人葉斯息推倒在地受傷以後，被害人葉斯息即將二千元丟
      在地上，嗣被告欲彎身撿拾時，被害人葉斯息雖又出手阻撓，被告乃又將被害
      人葉斯息之手撥開，致被害人葉斯息又不站立不穩不慎趴在地上，然此時被害
      人葉斯息頭部並未再著地受傷；另被害人葉斯息隨後進入住處再出來時，雖亦
      曾在門前腳誤踩入水溝，致身體往前傾倒，然亦兩手撐地，顯然頭部亦應未著
      地受傷，此亦分據被告及證人甲○○供證述明確，故被害人葉斯息前開頭臉部
      之傷害，絕非上開趴倒及腳誤踩水溝身體往前傾所造成，已堪確信。至被告嗣
      後辯稱伊與被害人葉斯息口角爭執之地點係在新竹縣新豐鄉○○路○段四九二
      巷七號對面之電線杆附近，而非在被害人葉斯息住處（即新竹縣新豐鄉○○路
      ○段四九二巷一五號）前，且伊亦無出手將被害人葉斯息推倒在地云云，應係
      事後意圖卸責之詞，不足採信。又被告另辯稱：係被害人葉斯息將二千元丟在
      地上，伊欲彎身下去撿時，被害人葉斯息猶拉住伊之衣角不讓伊撿拾，伊乃順
      手將被害人葉斯息之手撥開，致被害人葉斯息一時不穩趴在地上等情，固堪採
      信。然此實乃係被告將被害人葉斯息推倒在地受傷以後之事，被告徒以此辯解
      ，而否認在此之前將被害人葉斯息推倒在地受傷之事實，應係刻意模糊將被害
      人葉斯息推倒在地受傷之情節。另證人甲○○乃就被告將被害人葉斯息推倒在
      地受傷以後之事實為證述，故就被告將被害人葉斯息推倒在地受傷之部分，自
      不足採為對被告不利之認定。
（二）第查，證人丁○○於警訊中已明白證述被告當時係抓著被害人葉斯息之之衣服
      ，而將被害人葉斯息推倒在地，致被害人葉斯息之頭部撞到地上受傷流血等情
      明確，核與被告前開警訊及檢察官初訊時所為之自白大致相符，已如前述。然
      證人嗣後於檢察官偵訊及本院審理時乃迭次誇大證述：「他抓葉斯息抓起來往
      地上摔．．．又將葉斯息抓起來往地上摔，頭撞到我家門檻鐵塊」（見八十七
      年度相字第五一二號相驗卷八十七年八月十四日檢察官偵訊筆錄）、「乙○○
      把葉斯息領子抓起來再往地上摔．．．後接著再摔地二次．．．（葉斯息被摔
      後是否撞到妳家門檻？）撞到花盆，有缺口，第二被摔後撞到我家門旁蓋水溝
      鐵板」（見八十七年度偵字第五七二八號偵查卷八十七年十二月十八日檢察官
      偵訊筆錄）、「林抓住葉某胸口衣領，抓起來摔下去，當時林某一隻右手抓著
      葉某胸前衣領往右側摔，之後葉某倒地，葉某左側身體倒地，後腦撞到花盆（
      現場示範），且右手插在花盆內，以上是第一次林打葉，之後葉某爬起來．．
      ．第一次摔完後就摔第二次．．．（第二次如何摔？）林用一隻右手抓著葉衣
      領側摔至另一方向（第一次往林某右側方向摔，第二次林某左側方向摔）．．
      ．（第二次葉某如何倒地？）也是左側身體倒地，頭碰到鐵板，是頭後腦碰到
      水溝蓋鐵板．．．二次都未看到臉碰到地上，兩次都是看到後腦碰到地．．．
      林摔葉之地點是在姓周住家（按即被害人葉斯息住處隔壁即新竹縣新豐鄉○○
      路○段四九二巷一三號）前面打，在面對周家左側前面打，距周家門約四公尺
      左右．．．（第一次葉碰到花盆，有無破掉？）有裂開沒有破，花盆是周家的
      ．．．（林有無除摔外，有無對葉拳打腳踢？）沒有．．．（葉被摔時有無碰
      水溝鐵蓋．．．？）在甲○○家前面之水溝蓋．．．（為何在警局指述林有對
      葉拳打腳踢？）有拳打腳踢．．．我剛才說沒有．．．是很久不記得．．．葉
      某被摔倒在地時，林某彎身用手打葉某及用腳踢．．．未看到林某打葉某臉部
      」（見本院八十八年三月二十九日訊問筆錄）、「（之前所述被告摔被害人之
      兩處處所為何？）如勘驗筆錄附件擺花盆及甲○○住處前左側最邊邊水溝處，
      且前開花瓶（按盆之誤載）其中一面（六角形）毀損，就是被告摔被害人造成
      的」云云。蓋依證人丁○○前開於檢察官偵訊及本院審理時之證述，被告乃先
      後二次均以右手單手抓住被害人葉斯息之衣領，而將被害人葉斯息抓起後摔下
      。惟被害人葉斯息身高一百五十八公分，體格良好，體型一般，有前開臺灣新
      竹地方法院檢察署驗斷書暨法務部法醫研究所（８７）法醫所醫鑑字第０八三
      三號鑑定書等附卷足參；而被告身高則僅略高於被害人葉斯息，身高約一百六
      十五公分，身材瘦弱，且曾於八十六年九月十三日至同年九月二十七日因小腸
      破裂、腹膜炎及沾黏性腸阻塞開刀住院，又於八十七年五月三十日至同年六月
      六日再因沾黏性腸阻塞開刀住院，有臺灣省立新竹醫院（按已改制為行政院衛
      生署新竹醫院）八十七年十二月十五日新醫診字第１７０１２號診斷證明書一
      份附卷可稽。據此，依被告之身材欲將被害人葉斯息舉起，已令人匪夷所思，
      何況係以單手將被害人葉斯息舉起；況被告之腹部甫因沾黏性腸阻塞開刀出院
      約二個月，能否劇烈使力，亦令人難以想像。參以證人所述被害人葉斯息住處
      隔壁即新竹縣新豐鄉○○路○段四九二巷一三號前之花盆為高約三十三公分，
      直徑約五十公分之水泥製六角形花盆，花盆之面緣厚約二．四公分，業據本院
      現場勘驗明確，有本院八十八年五月十四日勘驗筆錄暨現場圖、照片二禎附卷
      足稽。揆諸前開置於新竹縣新豐鄉○○路○段四九二巷一三號前之花盆為堅硬
      之水泥材質，且六角型邊厚度達二．四公分，倘被告係將被害人葉斯息舉起摔
      下，且使被害人葉斯息之後腦碰撞該花盆，並致該花盆之六角型邊缺損；繼之
      ，又再次將被害人葉斯息舉起摔下，致被害人葉斯息之後腦又碰撞證人甲○○
      住處即新竹縣新豐鄉○○路○段四九二巷一二弄二號前之水溝鐵板蓋，則被害
      人葉斯息之後腦必已當場頭破血流，然被害人葉斯息死亡時，後腦竟毫無任何
      傷害，有前開臺灣新竹地方法院檢察署驗斷書暨法務部法醫研究所（８７）法
      醫所醫鑑字第０八三三號鑑定書等附卷足參，足見證人丁○○前開於檢察官偵
      訊及本院審理時關於被告先後二次以右手單手將被害人葉斯息舉起摔下，且第
      一次摔下時使被害人葉斯息之後腦碰撞置於新竹縣新豐鄉○○路○段四九二巷
      一三號前之水泥材質花盆，並致該花盆之六角型邊缺損；又第二次將被害人葉
      斯息舉起摔下時，致被害人葉斯息之後腦又碰撞證人甲○○住處即新竹縣新豐
      鄉○○路○段四九二巷一二弄二號前之水溝鐵板蓋云云，即可斷定確非屬實，
      全然不足採信。
（三）綜上，被告確有前揭傷害被害人葉斯息之事實無訛，事證已甚明確，被告犯行
      洵堪認定。
二、按公訴人雖以被害人葉斯息係因被告之傷害行為，延至八十七年八月十四日上午
    九時許，終因腦出血不治死亡，因認被告係涉有刑法第二百七十七條第二項之傷
    害致死罪嫌。然查，被告於前揭時、地傷害被害人葉斯息，致被害人葉斯息受有
    額頭正中央擦傷三．二×二．三公分、左額頭擦傷五×０．四公分、左臉頰之左
    眼眼眶下部表淺擦傷二×一．四公分（驗斷書載為二×一．五公分，惟剖解複驗
    更正為二×一．四公分）、左臉頰之上唇近鼻處表淺擦傷一×一．四公分（驗斷
    書載為二×一．五公分，驗斷書人體正面圖則載為一．九×一．一公分，惟剖解
    複驗更正為一．九×一．四公分）傷害之事實，已如前述。惟被害人葉斯息嗣後
    乃於八十七年八月十四日上午九時時許死亡，業據檢察官督同法醫師相驗屬實，
    有臺灣新竹地方法院檢察署相驗屍體證明書、驗斷書、檢察官勘驗筆錄等在卷足
    參。而公訴人乃認被害人葉斯息之死亡，係因被告之傷害行為所引起，其間亦有
    相當因果關係。據此，本件次應審究者即為被害人葉斯息之死亡，是否確係因被
    告之前開傷害行為所引起？又兩者間有無相當因果關係？經查：
（一）被告確有前開傷害被害人葉斯息之事實，然被告傷害被害人葉斯息之過程絕非
      係被告先後二次以右手單手將被害人葉斯息舉起摔下，致被害人葉斯息之後腦
      先碰撞水泥材質花盆，並致該水泥材質花盆之六角型邊缺損，後又致被害人葉
      斯息之後腦碰撞水溝鐵板蓋，已如前述，公訴人採認證人丁○○此部分之證述
      ，而採為對被告關於被告是否涉有傷害致死之不利認定，尚有未洽。
（二）再者，被害人葉斯息之死因固為頭部兩側瀰漫性蜘蛛膜下腔出血；又依檢察官
      督同法醫師相驗、解剖被害人葉斯息之屍體，並送由法務部法醫研究所鑑定結
      果，乃認：被害人葉斯息主要創傷在頭部（額、臉擦傷如前所述），身體其他
      部位未發現有創傷，翻開頭皮後，發現前額有多處不規則之頭皮下出血，最大
      者為三．六×二．八公分，顱頂無骨折，打開顱腔後，發現整個大腦有瀰漫性
      蜘蛛膜下腔出血，但無硬腦膜下出血，顱內約有血液十ＣＣ，未發現有血塊。
      整個大腦有兩側大腦鉤迴疝脫及小腦扁桃體的疝脫，橋腦有因腦水腫和腦疝脫
      而繼發之兩側性出血，右側海馬迴有局部腦挫傷，所有出血均為新鮮之出血，
      但大腦其他地方則無腦挫傷或對衝性腦挫傷，顱底亦無骨折，腦底部未發現有
      血管畸型。小腦亦有局部蜘蛛膜下腔出血，軟腦膜有新鮮出血，無血管畸型，
      舌頭亦有局部出血。頭部之傷害為鈍力撞擊性傷害，而非打擊傷，為致命傷。
      因認被害人葉斯息因頭部兩側瀰漫性蜘蛛膜下腔出血之死因係因頭部遭鈍力撞
      擊之外傷，導致整個大腦的瀰漫性蜘蛛膜下腔出血，因而昏迷死亡，且被害人
      葉斯息的頭部有明顯的撞擊性傷害，並非打擊性傷害，身體上亦無明顯的防禦
      性傷害，被害人葉斯息生前又無可致死的潛在疾病或大腦血管病變，依組織病
      理學觀察顯示，被害人葉斯息大腦出血為新鮮之出血，與被告引發的事故有關
      。又被害人葉斯息腦內亦未發現腦血管畸型或動脈瘤，其右側海馬迴有明顯腦
      挫傷與動脈瘤破裂的表現並不相似等情，此有前開臺灣新竹地方法院檢察署驗
      斷書暨法務部法醫研究所（８７）法醫所醫鑑字第０八三三號鑑定書、八十九
      年一月二十一日法醫所八九理字第０２０２號函等附卷足參。揆諸前開法務部
      法醫研究所鑑定報告，乃認被害人葉斯息係因撞擊性傷害，致大腦兩側瀰漫性
      蜘蛛膜下腔新鮮出血，因而昏迷死亡。然被告傷害被害人葉斯息後，迄至被害
      人葉斯息死亡之期間（即自八十七年八月十日晚上十一時許至八十七年八月十
      四日上午九時許止）長達約三天又十小時左右，且被害人葉斯息於此期間內，
      乃先於八十七年八月十一日上午，打電話託由朋友庚○○搭載前往新竹縣新豐
      鄉○○路某診所擦藥（被害人葉斯息無交通工具），惟當時並未表示有頭痛、
      頭暈症狀；嗣於翌日（即八十七年八月十二日）上午十時三十分許，又自行前
      往新竹縣竹北市祐生醫院門診（如何前往不詳），而向醫師自訴因「車禍」，
      而有頭痛、頭暈、嘔心等症狀，且因酒醉，而走路不穩，醫師乃給予頭部Ｘ光
      檢查（正常）、外傷處理（臉部挫傷）、注射消炎針及給藥等處置，且醫師建
      議住院治療，然為被害人葉斯息所拒；旋被害人葉斯息復於同日（即八十七年
      八月十二日）中午打電話給庚○○，再請求庚○○於同日晚上搭載伊至祐生醫
      院住院，並表示人不舒服，祐生醫院曾要求伊住院等語，嗣庚○○即於同日晚
      上六時五十五分搭載被害人葉斯息前往祐生醫院急診，亦向醫師自訴有頭痛、
      頭暈、嘔心等症狀，醫師乃又給予外傷處理（臉部挫傷）、注射預防腦震盪點
      滴及藥物、給降血壓藥（被害人葉斯息並無高血壓病史，但當時血壓２００／
      １２０mm  ＨＧ，醫師判斷可能是喝酒關係）、血液暨尿液暨生化和胸部Ｘ光
      檢查，隨即辦理住院；而被害人葉斯息住院後，自當日（即八十七年八月十二
      日）晚上七時五分至八十七年八月十四日上午六時期間，其呼吸、心跳、血壓
      及一切檢查（包括心電圖、血液、尿液、生化檢查）均呈現正常現象，庚○○
      尚於八十七年八月十三日晚上七時許前往探視，當時被害人葉斯息猶意識清楚
      、有說有笑，並表示隔天要辦理出院等語；詎八十七年八月十四日上午六時過
      後，被害人葉斯息開始略顯煩燥、呼吸不順，至同日上午六時三十分許，病情
      突然轉壞，突然血壓、心跳停止，醫師即予急救後轉入加護病房，並接上自動
      呼吸器，惟終至於當日上午九時許死亡（祐生醫院病歷摘要載為同日上午八時
      宣告死亡），此業據證人庚○○及祐生醫院護士丙○○分別於偵查中及本院審
      理時到庭證述屬實，並有祐生醫院病歷資料及病歷調閱單等附卷可稽。參照前
      開被告傷害被害人葉斯息後迄至被害人葉斯息死亡之過程，被害人葉斯息於翌
      日（即八十七年八月十一日）上午前往新竹縣新豐鄉○○路某診所擦藥時，除
      頭額、臉部之擦傷外傷外，並無其他症狀；且被害人葉斯息並無交通工具，乃
      竟於八十七年八月十二日上午十時三十分許，又在「酒醉」走路不穩下，自行
      前往新竹縣竹北市祐生醫院門診，並向醫師自訴因「車禍」，而有頭痛、頭暈
      、嘔心等症狀，是被害人葉斯息於八十七年八月十一日上午至翌日上午十時三
      十分許自行前往祐生醫院求診期間，是否果有發生車禍之事實，即非無可疑？
      蓋被害人葉斯息前後均託由朋友庚○○載送，惟獨於八十七年八月十二日上午
      十時三十分許，卻自行前往祐生醫院求診，顯然其向醫師自訴發生車禍，而有
      頭痛、頭暈、嘔心等症狀，應不無可能。
（三）又本院再將臺灣新竹地方法院檢察署驗斷書、法務部法醫研究所（８７）法醫
      所醫鑑字第０八三三號鑑定書、八十九年一月二十一日法醫所八九理字第０２
      ０２號函、祐生醫院病歷資料、證人丙○○訊問筆錄及解剖錄影帶等送請國立
      臺灣大學醫學院鑑定結果，則認依解剖所見，被害人葉斯息之死因為大腦瀰漫
      性蜘蛛網膜下腔出血，導致兩側大腦鉤迴疝脫及小腦因腦水腫和腦疝脫而繼發
      之兩側性出血。惟一般而言，若有大腦瀰漫性蜘蛛網膜下腔出血，病人住院後
      會先呈現持續性頭痛，繼而產生意識不清，進而昏迷導致死亡。若病人先因外
      傷而導致大腦瀰漫性蜘蛛網膜下腔出血而求診住院，接受降腦壓治療後，病人
      雖可以血壓、脈博、呼吸均正常，但即使神經系統指數沒有變化，也應有其他
      顱內壓增高所引起之林頭痛、嘔吐等臨床症狀，很難合理解釋被害人葉斯息自
      八十七年八月十二日「晚上」七時三十分起（依神經系統指數表係自八十七年
      八月十二日晚上七時三十分起，鑑定報告誤載為同日「上午」七時三十分起）
      同年八月十三日晚上九時之三十小時內（按應係約二十五小時三十分左右）無
      明顯顱內壓增高症狀，且神經系統指數完全滿分（１５分）。況依護理資料所
      載，被害人葉斯息於八十七年八月十四日凌晨三時三十分許，在無家屬陪同下
      ，尚能自行如廁，且與護理人員對談，顯然當時其神經系統指數應仍為滿分（
      １５分）。又為判斷被害人葉斯息住院時是否已有大腦瀰漫性蜘蛛網膜下腔出
      血，其住院期間意識狀況之變化及是否有頭痛、嘔吐之持續狀況，乃是相當重
      要之關鍵。而依證人庚○○（鑑定報告誤載為己○○）之證述，顯示被害人葉
      斯息在急救前十二小時左右尚屬正常，且有意辦理出院；依證人即護士丙○○
      之證述，顯示被害人葉斯息在急救前二、三小時左右（凌晨四時），尚可下床
      ，血壓、呼吸、心跳均正常；依法務部法醫研究所（８７）法醫所醫鑑字第０
      八三三號鑑定書對被害人葉斯息之看法，雖認從組織病理學觀察顯示，被害人
      葉斯息大腦出血為新鮮之出血，與被告引發的事故有關，然依神精外科專家臨
      床開刀經驗，在腦出血不超過二十四小時之病人，方有可能呈現「新鮮之出血
      」，出血時間若超過六小時，依其時間，其出血有顏色或質地之改變，不可能
      呈現「新鮮之出血」，而前開鑑定書亦載明「打開顱腔後，發現整個大腦有瀰
      漫性蜘蛛膜下腔出血，但無硬腦膜下出血，顱內約有血液十ＣＣ，未發現有血
      塊」。故依解剖結果顯示，被害人葉斯息致死性出血時間較傾向為死亡前二十
      四小時以內，而不像是死亡前八十小時左右之外傷引發之出血，此亦較吻合證
      人庚○○、丙○○所稱被害人葉斯息在死亡前十二小時仍屬正常及死亡前三、
      五小時尚可下床走路及交談等現象。綜據證人庚○○、丙○○所證述被害人葉
      斯息於死亡前十二小時及死亡前三、五小時之狀況及解剖時腦出血為新鮮之出
      血判斷，較傾向被害人葉斯息致死性出血發生於死亡前二十四小時以內，故與
      頭部外傷無關，可能是被害人葉斯息另有腦血管動脈瘤，而於死亡前數小時發
      生爆裂出血，惟在解剖上不一定可以找到。（但祐生醫院病歷資料中，神經系
      統指數於八十七年八月十四日經立可白塗掉後並無添入新資料，無法解釋，是
      個疑點。又祐生醫院急救前之照護過程，約有一、二十分鐘欠缺密切觀察，再
      觀察時，已呈臉色發紺、血壓降低，不無疑憾），此亦有國立臺灣大學醫學院
      八十九年五月一日（八九）醫秘字第０五一四號函暨法醫鑑定報告書等附卷可
      稽。
（四）綜上，被告傷害被害人葉斯息後迄至被害人葉斯息死亡（即自八十七年八月十
      日晚上十一時許至八十七年八月十四日上午九時止），期間已相隔達八十小時
      以上，而揆諸被害人葉斯息解剖時腦出血為新鮮之出血，亦無血塊，且被害人
      葉斯息迄至死亡前十二小時仍屬正常狀態，甚至死亡前三小時猶尚可下床走路
      及與護士交談，足見國立臺灣大學醫學院前開所為之鑑定，應屬可採。至法務
      部法醫研究所之鑑定報告，雖亦認被害人葉斯息解剖時腦出血為新鮮之出血，
      亦無血塊，惟未慮及「腦出血不超過二十四小時之病人，方有可能呈現＜新鮮
      之出血＞，出血時間若超過六小時，依其時間，其出血即有顏色或質地之改變
      ，不可能呈現＜新鮮之出血＞」等情，且未參酌祐生醫院之病歷資料，尤其是
      未參酌護理資料及神精系統指數表，而直接認定被害人葉斯息大腦內之「新鮮
      出血」，與被告引發的事故（即傷害行為）有關，似嫌速斷。又參諸法務部法
      醫研究所之鑑定報告，被害人葉斯息經解剖後，確發現前額有多處不規則之「
      頭皮下」出血，最大者為三．六×二．八公分，顱頂無骨折，亦與被告前開認
      定傷害被害人葉斯息之情節幾相吻合。且依解剖結果，被害人葉斯息雖大腦「
      右側」海馬迴有局部腦挫傷，然亦顯與被告傷害被害人葉斯息之「前額、臉部
      」之情形不符；況所有出血均為新鮮之出血、無血塊，亦與前開所述「新鮮出
      血」存在之時效完全不合；又大腦其他地方亦無腦挫傷或對衝性腦挫傷，則法
      務部法醫研究所鑑定認為，被害人葉斯息頭部之傷害為鈍力撞擊性傷害，而非
      打擊傷，為致命傷云云，亦似嫌無據。從而，經比較國立臺灣大學醫學院及法
      務部法醫研究所之鑑定報告，顯然應以國立臺灣大學醫學院之鑑定報告為可採
      ，而法務部法醫研究所之鑑定報告既有前開瑕疵，自不應採為對被告不利之認
      定。再者，被害人葉斯息並無交通工具，乃竟於八十七年八月十二日上午十時
      三十分許，在「酒醉」走路不穩下，自行前往新竹縣竹北市祐生醫院門診，並
      向醫師自訴因「車禍」，而有頭痛、頭暈、嘔心等症狀，亦如前述，故被害人
      葉斯息於八十七年八月十一日上午至翌日上午十時三十分許自行前往祐生醫院
      求診期間，是否果有發生車禍之事實，亦非無可疑？綜據上述，被害人葉斯息
      雖於八十七年八月十四日上午九時因腦血管出血不治死亡，然依國立臺灣大學
      醫學院之鑑定，則認被害人葉斯息之死亡，乃與被告前開傷害被害人葉斯息，
      造成被害人葉斯息頭額、臉部之外傷無關，且不能排除係被害人葉斯息另有腦
      血管動脈瘤，而於死亡前數小時發生爆裂出血（惟在解剖上不一定可以找到）
      ；況亦不能排除被害人葉斯息於八十七年八月十一日上午至翌日上午十時三十
      分許自行前往祐生醫院求診期間，是否確曾發生車禍，致腦部曾受撞擊之事實
      。惟無論如何，依被害人葉斯息解剖之結果觀察，已足認本件被害人葉斯息之
      死亡，確與被告前開傷害被害人葉斯息，造成被害人葉斯息頭額、臉部之外傷
      無關甚明。是被告就被害人葉斯息之死亡，應不負傷害致過死之刑責。
三、核被告所為係犯刑法第二百七十七條第一項之普通傷害罪。公訴人認被告係犯刑
    法第二百七十七條第二項之傷害致死罪，尚有未洽，起訴法條應予變更。爰審酌
    被告因一時衝動，致罹犯行，犯罪手段、情節尚非重大，犯罪所生之損害即被害
    人葉斯息所受之頭額、臉部之傷害亦非重大，惟事後雖曾自白犯行，然嗣後又翻
    異供述，應係為圖免受被害人葉斯息死亡之結果牽累等一切情狀，酌予量處如主
    文所示之刑，並諭知易科罰金之折算標準。
據上論斷，應依刑事訴訟法第二百九十九條第一項前段、第三百條、刑法第二百七十
七條第一項、第四十一條、罰金罰鍰提高標準條例第一條前段、第二條，判決如主文
。
本案經檢察官黃仁宏到庭執行職務。
中    華    民    國    八十九        年        六      月      七      日
                                台灣新竹地方法院刑事第二庭
                                    法  官    汪  銘  欽
右正本證明與原本無異。
如不服本判決，應於判決送達後十日內向本院提出上訴狀( 應附繕本 )，上訴於
臺灣高等法院。
                                    書記官    朱  志  平
中    華    民    國    八十九        年        六      月      七      日
附錄本案論罪科刑法條全文：
刑法第二百七十七條第一項：
傷害人之身體者，處三年以下有期徒刑、拘役或一千元以下罰金。


司法院資訊處製作；財團法人民間司法改革基金會備份。
